【裁判字號】    99,簡上,235
【裁判日期】    991203
【裁判案由】    拆屋還地
【裁判全文】
臺灣臺中地方法院民事判決             99年度簡上字第235號
上  訴  人  邵森生
訴訟代理人  陳聰明
被上訴人    呂明發
訴訟代理人  呂文生
            魏美雲
上列當事人間請求拆屋還地事件，上訴人對於民國99年6月25日
本院沙鹿簡易庭98年度沙簡字第596 號第一審判決提起上訴，本
院於民國99年11月12日言詞辯論終結，判決如下：
    主      文
上訴駁回。
第二審訴訟費用由上訴人負擔。
    事實及理由
一、被上訴人部分：
  (一)於原審起訴主張：坐落台中縣大甲鎮○○段212 地號土地為
    被上訴人所有，上訴人所有坐落同段212 之3 地號土地上、
    門牌號碼台中縣大甲鎮○○路182 之1 號建物之後方廚房占
    用被上訴人所有系爭土地如原審判決附圖所示Ａ部分（面積
    43 平 方公尺），為此本於所有權之行使請求拆除地上物及
    返還土地。另對上訴人抗辯之陳述略以：系爭212 及212 之
    2 地號土地原係被上訴人與呂文生共有，應有部分各2 分之
    1 ，呂文生因積欠銀行欠款遭強制執行，被上訴人係共有人
    ，有優先購買權，上訴人僅拍定取得呂文生所有之同段212
    之3 地號土地及系爭建物，否認有開價新台幣（下同）100
    萬元賣地等語。並聲明：上訴人應將被上訴人所有坐落台中
    縣大甲鎮○○段212 地號如原審判決附圖所示編號Ａ、面積
    43 平 方公尺土地上之地上物拆除，並將土地返還被上訴人
    。
  (二)原審為被上訴人勝訴之判決，被上訴人於本院聲明：駁回上
    訴。並補稱：上訴人所主張被上訴人沒有優先購買權，不合
    理，執行法院已認定被上訴人有優先購買權等語。
二、上訴人部分：
  (一)於原審抗辯略以：212 之3 地號土地及其上建物是伊向法院
    拍定取得，依新修正之民法第838 條之1 規定，從法院拍得
    的建物對土地有法定地上權。伊願意以被上訴人向法院買得
    的價格17萬元，購買系爭農地應有部分2 分之1 ，包含212
    之2 地號土地，合計181,000 元，願意與被上訴人共有系爭
    土地，但被上訴人開價100 萬元等語。並聲明：請求駁回被
    上訴人於第一審之訴。
  (二)於本院聲明：原判決廢棄；駁回被上訴人在第一審之訴及假
    執行之聲請。並補充陳述略以：
    1.系爭212 地號土地原係呂文生與被上訴人共有，彼等門牌
      號碼181 號、182-1 號之房屋相鄰，分別坐落於其專有21
      2 之3 及212 之4 地號土地上，當初係被上訴人兄弟繼承
      自其父親而來，因各自房屋不敷使用而增蓋加建，足證雙
      方早已就共有之212 地號土地有默示分管契約之約定存在
      。嗣後，呂文生遭銀行強制執行拍賣，其所有房屋與土地
      方由上訴人依法買受，而執行法院就系爭共有土地賦予被
      上訴人優先購買權，然基於房屋土地不得分離之關係，不
      應賦予被上訴人優先購買權。
    2.依據民法第819 條第2 項，各共有人得自由處分其應有部
      分，但共有人非經他共有人同意，自可本於共有人全體利
      益要求拆屋還地，倘若共有人經全體共有人之同意，分別
      管領使用其特定部分，則並非無權占有，僅發生共有物分
      管效力，而繼受人也應繼受該分管契約，故執行法院准被
      上訴人優先購買，未正視房屋土地不得分離使用之事實，
      確實不當。且辦理強制執行應行注意事項第39條第7 款及
      土地法第104 條第1 項規定，均在使房屋與基地同歸一人
      所有，本件房屋與坐落基地原係同一人所有，依舉輕明重
      之法理，承租人對於土地尚有優先承買權，焉有房屋與土
      地各自分別之理。按土地法第34條之1 第4 項規定，立法
      意旨原在避免土地畸零及所有權分散，係對農地及空地而
      言，但若土地已建有房屋，且房屋與基地應有部分合併出
      售時，基地共有人即無保護必要。依據內政部64年10月21
      日台內字第657006號解釋，基地他共有人顯無准予優先承
      買之權。茲執行法院所為之錯誤與不當，被上訴人請求拆
      屋還地，顯不應准許。
    3.上開不動產標的之拍賣公告備註欄內載有第六項：「本件
      土地編號2 、3 拍賣應有部分（即212-2 及212 ），拍賣
      後不點交，共有人有優先承買權」，上訴人於拍定前僅為
      承買人，無從就公告內容為異議，然拍賣後執行法院針對
      當事人雙方為詢問，當場諭知共有土地上（即212 地號）
      已有增建之建物，不得請求拆除，雙方於筆錄切結在卷。
      而執行法院予以被上訴人優先購買權是否合理，被上訴人
      在聲明切結後，依民法第767 條請求拆屋還地，有無違反
      誠信原則？且最高法院72年度台上字第3434號判決要旨：
      「土地法第34條之1 第4 項僅規定：『共有人出賣其應有
      部分時，他共有人得以同一價格共同或單獨優先承購』，
      並無限制土地共有人之一在共有之土地建築房屋，於該共
      有人之應有部分之土地連同房屋併同被拍賣時，他共有人
      對該出賣之土地應有部分（含房屋占有之基地）無優先承
      購權，被上訴人係系爭土地共有人之一，對系爭土地自有
      優先承購權。」，依據土地法第104 條規定，仍不外乎務
      求房屋與基地所有權能合而為一之立法精神，基地之他共
      有人應無優先承買權，房屋基地是屬一人所有，焉能強為
      分離致遭拆屋，顯然違反立法精神所在。
    4.退萬步言，縱令上訴人不為主張反對被上訴人優先承買，
      基於民法第148 條第2 項規定，被上訴人經執行法院之勸
      勉告知並簽署切結，已喪失法定之拆屋還地請求權，應不
      得為請求，況被上訴人之優先承買權依法根本不存在，卻
      強行權利濫用，爰求予依法駁回被上訴人之請求等語。
三、得心證之理由：
  (一)被上訴人主張系爭坐落台中縣大甲鎮○○段212 地號土地為
    其所有，且上訴人所有坐落同段212 之3 地號土地上，門牌
    號碼台中縣大甲鎮○○路182 之1 號之未辦保存登記建物後
    方廚房占用上開212 地號、如原審判決附圖所示編號Ａ部分
    、面積43平方公尺土地等情，業據其提出土地登記謄本、地
    籍圖謄本各一份為證，復經原審會同臺中縣大甲地政事務所
    人員至現場勘驗及測量屬實，製有勘驗筆錄及複丈成果圖在
    卷可稽，堪信被上訴人此部分主張為真實。
  (二)按所有人對於無權占有或侵奪其所有物者，得請求返還之，
    對於妨害其所有權者，得請求除去之，民法第767 條第1 項
    前段、中段定有明文。次按當事人主張有利於己之事實者，
    就其事實有舉證之責任（民事訴訟法第277 條前段規定參照
    ）。又以無權占有為原因請求返還所有物之訴，被告於原告
    就其所有權存在之事實無爭執，而僅以非無權占有為抗辯者
    ，原告於被告無權占有之事實無舉證責任，被告應就其取得
    占有係有正當權源之事實證明之，如不能證明，應認原告之
    請求為有理由。查上訴人抗辯其就系爭土地屬有權占有，無
    非以：伊自法院拍賣取得系爭房屋，依民法新修正第838 條
    之1 之規定，對於土地有法定地上權；暨系爭212 地號土地
    既原屬呂文生與被上訴人共有，彼等應係依地上物坐落情形
    有默示之分管契約云云。然查：
    1.99年2 月3 日經總統公布之民法第838 條之1 ：「土地及
      其土地上之建築物，同屬於一人所有，因強制執行之拍賣
      ，其土地與建築物之拍定人各異時，視為已有地上權之設
      定，其地租、期間及範圍由當事人協定定之；不能協定者
      ，得請求法院以判決定之。其僅以土地或建築物為拍賣時
      ，亦同。前項地上權，因建築物之滅失而消滅。」之規定
      ，係於公布後六個月即99年8 月3 日施行，兩造係98年間
      即因本院97年度執字第91119 號強制執行之拍賣，分別買
      受原同屬呂文生所有系爭土地應有部分及坐落於同段212
      之3 地號土地上之系爭建物，此經本院依職權調閱上開執
      行卷宗查核屬實，則本件自無從依當時尚未施行之法條取
      得法定地上權。況上開強制執行程序之標的分別為債務人
      呂文生就系爭212 地號土地之應有部分，暨呂文生就坐落
      212 之3 地號土地及其上系爭建物之所有權，縱呂文生所
      有之系爭建物有占用前揭呂文生與被上訴人共有之212 地
      號土地，仍與前揭法條所述「土地及其上建築物同屬於一
      人所有」之情形有異（最高法院98年度台上字第1075號判
      決意旨參照），故上訴人此部分抗辯，顯屬無據。
    2.又共有物分管契約係共有人就共有物管理方法所成立之協
      定，且所謂默示之意思表示，係指依表意人之舉動或其他
      情事，足以間接推知其效果意思者而言，若單純之沉默，
      則除有特別情事，依社會觀念可認為一定意思表示者外，
      不得謂為默示之意思表示。上訴人主張被上訴人與呂文生
      就系爭原屬渠2 人共有之212 地號土地有默示之分管契約
      ，無非僅憑渠等係兄弟，且各自於毗鄰系爭土地之渠等各
      自單獨所有212 之3 及212 之4 地號土地上興建房屋，其
      後增蓋加建至該共有土地為其依據，然上訴人既自承被上
      訴人與呂文生各自單獨所有之房屋，分別坐落於各自單獨
      所有之土地，自難僅憑被上訴人就呂文生所有系爭建物後
      方占用系爭土地乙事之單純沉默，而認為有分管契約存在
      。況分管契約以共有關係繼續存在為前提，呂文生就系爭
      土地之應有部分已因共有人即被上訴人行使優先承買權而
      由被上訴人買受，即系爭土地現僅屬被上訴人1 人所有，
      要無共有關係可言，故上訴人此部分抗辯亦屬無憑。
    3.此外，上訴人復未提出其占有使用被上訴人土地之正當權
      源依據，上訴人主張其非無權占有，自屬無憑。
  (三)上訴人另謂系爭土地基於房屋土地不得分離之關係，不應賦
    予被上訴人優先承購權而使其取得土地所有權云云。然本件
    係被上訴人於本院97年度執字第91119 號強制執行程序中，
    以其係系爭212 地號土地及同段212 之2 地號土地共有人，
    而就債務人呂文生出賣上開土地應有部分，依據土地法第34
    條之1 第4 項規定行使優先承購權，而上訴人則於上開強制
    執行程序陳明同意共有人即被上訴人就拍賣條件所定之內容
    優先承買，有98年9 月3 日訊問筆錄附於上開執行卷內可稽
    。而上訴人所引用土地法第104 條第1 項前段係規定：「基
    地出賣時，地上權人、典權人或承租人有依同樣條件優先購
    買之權。」，亦即須係基地出賣時已有地上權、典權、承租
    權之人始有優先購買權（最高法院80年度台上字第1998 號
    、82年台上字第1317號判決參照），自難認上訴人於強制執
    行程序就系爭212 地號土地可主張優先購買權。況上訴人既
    未於強制執行程序主張就系爭土地亦有優先承購權，或有何
    其他足以排除被上訴人優先承購之權利，則被上訴人已因優
    先承購權之合法行使而取得系爭土地所有權，堪以認定。至
    於上訴人另謂被上訴人經執行法院之勸勉告知並簽署切結不
    得拆屋還地，其提起本件訴訟違反誠信原則，並屬權利濫用
    云云，然觀諸本院前開執行卷內之98年9 月3 日訊問筆錄所
    載內容，未見有上訴人所主張之前開事實，上訴人空言為此
    部分主張，亦屬無憑。
  (四)綜上所述，上訴人抗辯其並非無權占有、被上訴人並無優先
    承購權、本件訴訟違反誠信原則及有違權利濫用原則等情，
    均屬無據。則被上訴人本於所有物返還請求權，請求上訴人
    將坐落台中縣大甲鎮○○段212 地號如原審判決附圖所示編
    號Ａ部分、面積43平方公尺土地上之建物拆除，並將該部分
    土地返還被上訴人，為有理由，應予准許。原審為上訴人敗
    訴判決，核無不合。上訴意旨指摘原判決不當，聲明廢棄改
    判，為無理由，應予駁回。
四、結論：本件上訴為無理由，依民事訴訟法第436 條之1 第3
    項、第449 條第1 項、第78條，判決如主文。
中    華    民    國    99    年    12    月     3    日
                  民事第三庭  審判長法  官  許秀芬
                                    法  官  林金灶
                                    法  官  林慧貞
正本證明與原本無異。
本判決不得上訴。
中    華    民    國    99    年    12    月     3    日
                                    書記官

司法院資訊處製作；財團法人民間司法改革基金會備份。
